臺灣高等法院刑事判決　　　　　　　　　　　　　九十一年度上易字第二八七一號
　　上　訴　人　臺灣桃園地方法院檢察署檢察官
　　被　　　告　乙○○
右上訴人因被告詐欺案件，不服臺灣桃園地方法院九十一年度易字第五九四號，中華
民國九十一年七月三十日第一審判決（起訴案號：臺灣桃園地方法院檢察署九十年度
偵字第一八二七九號、九十一年度偵緝字第三三號），提起上訴，本院判決如左：
    主  文
上訴駁回。
    理  由
一、公訴意旨略以：被告（以下稱被告）乙○○（原名楊連松）自民國（以下同）八
    十六年間起，前往越南投資設立華語學校，以意欲嫁到台灣之越南女子為招收對
    象，先後二次與當地學校合作經營，均不順利，損失慘重，為籌措資金，竟意圖
    為自己不法之所有，返回台灣，分別向告訴人甲○○、丙○○佯稱其在越南設立
    大眾國際事務代理股份有限公司（以下稱大眾公司），專做越南新娘來台灣前短
    期補習代訓事業，邀集甲○○二人投資成為大眾公司股東。甲○○、丙○○因而
    陷於錯誤，誤認被告依法設立大眾公司，渠等之投資可成為該公司股東，能享有
    法定股東之權利。甲○○乃於八十九年八月十一日與被告簽訂合夥契約書，約定
    共同投資越南大眾公司，資金總計新台幣（以下同）六百萬元，甲○○出資一百
    萬元，給一百股，並當場交付現金七十萬元及面額三十一萬二千元之支票一張。
    丙○○則於八十九年九月二十日與被告簽訂股權轉讓契約書，約定被告將其所有
    大眾公司之股份讓與其中五十股給丙○○，嗣丙○○前往越南參觀考察時，被告
    甚且出示變造之大眾公司經濟部公司執照影本以取信確有其事，丙○○不疑有他
    ，返回台灣後，依約匯款五十萬元給被告，迨被告未能按照簽訂契約分給股利，
    滯留越南不歸，甲○○、丙○○催討無著，並發現被告根本未曾依法設立大眾公
    司，方知受騙，因認被告涉有刑法第三百三十九條第一項之詐欺罪嫌等語。
二、按犯罪事實應依證據認定，無證據不得推定其犯罪事實，刑事訴訟法第一百五十
    四條，定有明文。又認定不利被告之事實，須依積極證據，苟積極證據不足為不
    利於被告事實之認定時，即應為有利於被告之認定，更不必有何有利之證據，此
    有最高法院三十年上字第八一六號判例可參。訊據被告堅決否認有何詐欺犯行，
    辯稱：伊與告訴人簽約並收取其投資款後，確實有前往越南投資大眾公司，伊不
    知道越南的法令，但在籌設第一個公司的時候，有以公費請台灣記者及告訴人到
    越南參觀，丙○○也有去越南，經營的很好。嗣因為台灣的人在越南不能自己成
    立公司，伊投資之第一、二期失敗後，第三期才跟越南之「南方小手工業出入口
    勞務公司」（以下簡稱南方公司）建教合作，伊投資之公司雖無執照，但有借牌
    ，現在公司還在運作。伊當初在越南投資大眾公司，第一次投資虧損一千多萬，
    告訴人也有到越南。告訴人甲○○拿給伊之三十一萬二千元支票款，因越南新娘
    來台灣要買機票，伊將支票款轉到旅行社支應，甲○○之支票款已轉為股款，嗣
    該張支票發生跳票等語。
三、公訴人認被告涉有上開犯行，無非係以告訴人甲○○、丙○○之指訴，並提出簽
    訂之合夥契約書、股權轉讓契約書、匯款單、被告書立之收據、變造之大眾公司
    經濟部公司執照影本等為主要證據。惟查：（一）、證人即與被告、告訴人甲○○共同簽約創設「大眾公司」之投資人蔡勝烘於原審調查時結證稱：「（你是否
    有與被告楊簽約合作成立大眾公司？）是‧‧‧（你們投資之後，被告楊到越南
    去有無設公司？）有，他很認真在做事，他當初有說要設公司就是要經營語言訓
    練班，專門訓練要嫁到臺灣來的越南新娘，就我所看到的是有公司、學校，也都
    有職員在做事‧‧‧公司與學校的辦事處是分開的‧‧‧我有去越南一次或二次
    ‧‧‧甲○○有帶記者過去」等語（參原審卷第一○六頁至第一○七頁）），另
    證人即長期經營越勞仲介業務且在越南設有公司之「超越國際人力仲介股份有限
    公司」董事龔書田於原審調查時亦結證稱：「（被告）有開學校在培訓那些越南
    新娘，那學校名稱是大眾公司，他是以大眾公司的名義開設新娘學校，我是看到
    有這家公司，因為在我們臺灣駐越南的經濟文化辦事處，有看到大眾公司培訓越
    南新娘的招生廣告，我看到他時，他都講他是大眾公司的老闆，我沒有看到大眾
    公司的招牌，但他們對外的宣傳單都是以大眾公司名義‧‧‧（在庭的告訴人你
    是否認識？）曾經在越南的大眾公司的（奠邊府街辦事處）有看到告訴人甲○○
    ，他在那學校做什麼我不知道，另外，我在奠邊府街一○七Ａ有碰過告訴人丙○○，他在裡面辦事，接待客人，是以被告員工的身分」等語（參原審卷第一三七
    頁、第一四○頁），又證人即前去越南採訪被告之「壹週刊雜誌社」記者吳明儀
    於原審調查時亦結證稱：「（你們雜誌社曾經寫過一篇越南新娘的專題報導，是
    否是你執筆的？）沒錯，是我寫的，我有到越南當地去做採訪‧‧‧去採訪大眾
    華語中心本來就在我們的採訪計畫內，並非對方來邀訪的，我記得是在去年（指
    九十年）九一一（指九月十一日）之後的事情，我們到的時候，就是被告楊出面
    來接待，也有看到證人匡蓓琪，她在裡面管理的，我所看到的情況就是如同九十
    年偵字第一八二七九號卷內第七十一頁至九十頁的生活管理手冊所示之各項硬體
    設施，也有看到老師正在跟學生上課，有兩班，但因為語言上無法溝通，所以透
    過翻譯做簡短的訪問，學生是講說她們是準備嫁到臺灣的越南女子，在那個地方
    上課獲益良多，我在越南那五天，每天都有去看，我看到的都有在正常運作‧‧
    ‧（你是否有拿到這本生活與管理手冊？）有，在採訪期間給我的」等語（參原
    審卷第一○九頁、第一一○頁），均核與證人即被告之妻匡蓓琪於原審調查時證
    稱：「（你是否曾經在越南的大眾華語代訓中心做過事嗎？）有，是在九十年八
    月去的，擔任行政管理人員為專員，但是裡面的員工稱我為老闆娘，這家代訓中
    心是被告與兩位告訴人合夥設立的，這家是跟越南當地的勞務仲介公司合作，約
    在我去任職前一年左右（即意指八十九年八月間）成立的‧‧‧告訴人丙○○有
    至越南與被告籌備設校之事‧‧‧被告曾經跟三個學校合作所開設的均為大眾華
    語代訓中心‧‧‧該代訓中心到現在還在經營，由我在負責管理」等語之情節相
    符（參原審卷第一○三頁），本院徵諸告訴人丙○○於原審調查時供陳：「（有
    無去越南看過大眾公司籌備處？）我有去過待了一個月」（參原審卷第八五頁）
    、「我有去越南‧‧‧是有大眾公司籌備處‧‧‧大眾公司與魁越合作簽約時我
    並沒有在場，後來被告有給我一份中文版的合作契約書，之後，我有到越南去上
    班幫忙籌設代訓中心，也有接觸到魁越那邊的人，後來，有成立學校，也有招生
    ，是我與被告負責辦理招生事宜，但未招到學生，因為招不到學生，所以對方就
    不再跟被告合作了，過一陣子我就回臺灣了，之後的事情我就不再管了，跟魁越
    合作籌備設校期間，告訴人甲○○有跟記者來過一次，見面之後我才知道甲○○
    是股東，甲○○有問我有無在運作，我有告訴他有在籌設‧‧‧（匡蓓琪稱沒有
    另掛招牌，而且向越南當地的官方都是以這學校的名義去處理，但是對外招生是
    以大眾華語代訓中心之名義，是否如此？）是」等語（參原審卷第一○五頁、第
    一○六頁）），以及告訴人甲○○於原審調查時亦供陳：「（投資後有無至越南
    看過大眾公司籌備處？）有去看過，並有看到招牌（參原審卷第五八頁）我有跟
    記者到越南去，也有去魁越學校」等語（參原審卷第一○六頁），再參諸卷附之
    復有封面載明大眾公司之大眾華語代訓中心生活與管理手冊一份、九十年十月十
    一日出版之壹週刊「壹號專題」節本一份及證人吳明儀前去採訪被告時由被告所
    交付並註明任職機構為大眾公司之名片一份、大眾公司與越南之南方公司簽訂之
    合作培訓契約書影本一份等證據資料，堪認被告與告訴人等簽約後，確有前往越
    南籌設大眾公司，並洽尋當地合作對象以經營俗稱新娘學校（即華語學校），並
    先後與三家機構合作，於與南方公司合作後，該華語學校之業務始步上正軌並持
    續經營。被告在上開越南期間，對外招生或接洽業務，係以大眾公司之名義為之
    ，且於大眾公司籌備及首次與越南之魁越學校合作期間，告訴人丙○○尚有參與
    其事且負責招生事宜，告訴人甲○○則有陪同記者前去參訪等情。被告既係與告
    訴人簽約後始前往越南籌設大眾公司並先後與三家越南機構合作開辦華語學校，
    並於簽約後次第進行，顯為新創事業，被告於此前並未從事此種事業甚明。公訴
    人指稱被告「自八十六年間起，前往越南投資設立華語學校，以意欲嫁到台灣之
    越南女子為招收對象，先後二次與當地學校合作經營，均不順利，損失慘重，為
    籌措資金」乃返台邀約告訴人二人入股等情，與事實不符；（二）、告訴人甲○○係與被告約定共同在越南設立大眾公司，經營華語學校並招收、訓練越南新娘
    ，告訴人丙○○則係入股該公司以參與上揭事業之經營，此點業經渠二人於原審
    審理時陳明在卷。被告與之簽約後，確有在越南籌設大眾公司並積極洽尋合作對
    象設立學校，且以大眾公司之名義對外招生，其間雖經二次失敗，惟嗣後該華語
    學校確已成立並持續運作，堪認被告確已依約定內容進行及辦理其與告訴人等所
    欲共創共營之事業，並無告訴人指之詐欺犯行。至大眾公司未依法在越南登記成
    立，乃因外國人在越南依該國之法令不得設立公司，此點不僅經證人龔書田於原
    審結證明白（參原審卷第為告訴人所不否認，告訴人亦無法證明被告於與告訴人
    簽約投資經營事業前即已預料此事，自不得據為認定不利被告之依據；（三）、
    依卷附之大眾公司公司執照影本一紙上所示公司編號查詢結果，該公司執照原為
    「超越國際人力仲介股份有限公司」之公司執照，雖可認定該份大眾公司之執照
    係經變造而成。惟查，告訴人丙○○於偵查中指稱：「（該份大眾公司執照係）
    我去越南參觀尚未加入時，乙○○拿給我的，他拿給我時就是影本，我沒看到原
    本」等語（參偵字卷第一八二七九號卷第一二○頁），參諸丙○○與被告簽約加
    入投資經營事業之時間為八十九年九月二十日，則丙○○指稱被告交與其大眾公
    司執照影本時，顯係在八十九年九月二十日之前，惟參諸證人龔書田於原審所稱
    其係在八十九年十月、十一月間始將「超越國際人力仲介股份有限公司」之公司
    執照影本交予被告等情，業據證人龔書田於原審調查時證述明白（參原審卷第一
    四○頁），是被告不可能於八十九年九月二十日前即取得並變造之再交付丙○○
    收執，告訴人丙○○之此部分指述並不實在，告訴人丙○○指稱被告持變造公司
    執照交予丙○○行詐欺犯行，尚不可遽信。綜上各點，本件要屬民事糾葛，被告
    所為尚與詐欺罪之構成要件有間，被告所辯，自堪採信。此外，復查無其他積極
    證據足以證明被告有何詐欺犯行，應認本件不能證明被告犯罪。
四、原審以不能證明被告犯罪，而為無罪判決之諭知，核無不合。公訴人循告訴人甲○○之請求，以被告根本未能提出大眾公司之公司執照，不能證明其設立大眾公
    司，又縱認被告礙於越南法令，不能取得公司執照，惟亦未能提出有關公司營運
    帳目、表冊，原審採信與被告有利害關係之證人蔡勝烘、匡蓓琪之證言，認定事
    實顯有違誤，況被告詐得告訴人之金錢後，即滯留越南不歸，從未告知告訴人公
    司之營運狀況，遑論依約分給紅利等語，提起上訴，執以指摘原判決不當，惟並
    未提出積極證據以實其說，本件並無證據證明被告有詐欺犯行，已如前述，揆之
    首揭說明，其上訴為無理由，應予駁回。
據上論斷，應依刑事訴訟法第三百六十八條，判決如主文。
本案經檢察官費玲玲到庭執行職務。
中      華      民      國    九十一    年      十一    月    二十八    日
                              臺灣高等法院刑事第十三庭
                                  審判長法  官  蔡    燉
                                法  官  盧  彥  如
                                        法  官  鄧  振  球
右正本證明與原本無異。
不得上訴。
                                        書記官  洪  秋  帆
中      華      民      國     九十一   年      十一    月    二十九    日
